臺北高等行政法院判決　　　　　　　　　　　　　　　九十二年度簡字第九○○號
　　　　　　　　　　　　　　　.
　　原　　　告　卓玉麗
　　　　　　　　即卓玉麗皮膚科.
　　訴訟代理人　甲○○
　　被　　　告　臺北市政府衛生局
　　代　表　人　張珩（局長）
　　訴訟代理人　乙○○
　　　　　　　　陳雪芳
右當事人間因醫療法事件，原告不服臺北市政府中華民國九十二年十二月十一日府訴
字第○九二二七六四九三○○號訴願決定，提起行政訴訟。本院判決如左：
    主  文
訴願決定及原處分均撤銷。
訴訟費用由被告負擔。
    事  實
緣原告卓玉麗係卓玉麗皮膚科診所負責醫師，於民國（下同）九十二年五月二十六日
（處分書誤載為六月）在所屬http://www.babyskin.com.tw/網站刊登「．．．脈衝
光  多功能合一的深層治療  冷觸雷射  終結凹洞與皺紋  除斑雷射  去除臉上的斑
斑點點  肉毒桿菌素注射  凍結表情紋．．．卓玉麗皮膚專科診所提供給您的不只是
治療皮膚上的疾病．．．地址：112臺北市○○區○○街一段52號（淡水捷運線明德
站口）電話：00-0000-0000傳真：00-0000-0000．．．」等詞句之醫療廣告，案經臺
北市北投區衛生所查獲，經被告審認原告違反醫療法第六十條第一項規定，爰依同法
第七十七條第一項規定，以九十二年七月十五日北市衛三字第○九二三三五八四八○
○號行政處分書，處以原告五千元（折合新臺幣一萬五千元）罰鍰。原告不服，提起
訴願，旋遭駁回，遂向本院提起行政訴訟，茲摘敘兩造訴辯意旨如左：
壹、原告起訴主張略謂：
一、聲明：訴願決定及原處分均撤銷。
二、理由：
(一)、
１、目前網站上之醫療資訊是否有違醫療法規，中央與地方之見解尚分歧未達統一，
    故認定上有技術之困難。
２、原告於九十二年三月起才開業，至今不到半年，在此案發生前，未曾受有關單位
    輔導與指正，因此「未教而殺」顯示此處分過重。
３、比起相關網站包括醫學中心及開業診所，原告所刊之醫療資訊並未涉及刊登售價
    金額及促銷金額，因此要處罰的應是這些醫學中心而非原告。
４、原告原冀出席訴願審議委員會作口頭說明，以釋疑義，惟臺北市政府逕於九十二
    年十二月十一日以府訴字第○九二二七六四九三○○號訴願決定駁回原告之訴。
(二)、為求公平原告具函檢舉台大醫學院皮膚科網站、長庚醫學中心皮膚科網站、台北
    榮民總醫院皮膚科網站、吳敏綺皮膚美容診所網站、吳英俊醫學美容診所網站、
    蔡仁雨皮膚網玷，是否涉及刊登醫學廣告有違醫療法。被告所屬相關單位應將上
    述網站與本案併案處理，並限期將處理結果告知原告。最後原告所刊登之醫療資
    訊是本良知、良能，希望提昇國人之醫療保健知識，絕無作為醫學廣告更無廣告
    詞句、治療金額或產品售價，併此敘明。
貳、被告答辯主張略謂：
一、聲明：
(一)、駁回原告之訴。
(二)、訴訟費用由原告負擔。
二、理由：
(一)、查原告主張本案網站資料為醫療資訊，非為醫療廣告，相較於其他醫學中心及開
    業診所，原告所刊登之資訊並未涉及刊登售價金額及促銷金額等節，惟按前揭行
    政院衛生署八十九年六月一日衛署醫字第八九○二六二六九號函釋，醫療廣告得
    刊登之內容，依醫療法第六十條規定，僅能刊登醫療機構之名稱、開業執照字號
    、地址等，故醫療院所之廣告刊登醫療器材，業已逾越醫療法第六十條規定範疇
    。次查本件系爭廣告內容刊有醫療器材名稱、原告診所空間相片共三幀、診所名
    稱、地址、電話、網址等資料，顯有招徠病患醫療之目的。又醫療業務有別於一
    般商品，為使民眾之醫療品質獲得保障，適當規範醫療廣告實有其必要性，是行
    政院衛生署乃以前揭函釋規定，作為各醫療機構刊登醫療廣告之準繩。從而本件
    醫療廣告已逾醫療法第六十條第一項規定所容許刊登之範圍，核屬違規醫療廣告
    ，並無疑義。
(二)、又原告主張診所開業未及半年且未經有關單位輔導與指正即受處分，顯處分過重
    ，然醫療法有關違規醫療廣告之認定，乃以違規事實為認定標準，而非以開業時
    間長短及是否經輔導與否為認定標準；又其他醫學中心網站所刊載之資訊，是否
    亦屬違規醫療廣告，被告已另行查處認定，非本案審究範疇，原告尚難據此主張
    免責，是原告所訴不足採據，其違規事證明確，應可認定。另因原告未向臺北市
    政府訴願委員會提出言詞辯論之訴求，是以訴願決定機關逕以原告之訴願書及被
    告之答辯書內容為訴願決定之依據，並非被告之疏失；從而，被告處以原告法定
    最低額伍仟元（折合新臺幣壹萬伍元）罰鍰之處分，揆諸首揭規定及函釋意旨，
    並無不合，應予維持。綜上論結，被告所為行政處分揆諸首揭法令規定，應無不
    合，本件行政訴訟為無理由。原處分及訴願決定應予維持。
    理  由
一、按醫療法第六十條規定：「醫療廣告，其內容以左列事項為限：一、醫療機構之
    名稱、開業執照字號、地址、電話及交通路線。二、醫師之姓名、性別、學歷、
    經歷及其醫師、專科醫師、優生保健醫師證書字號。三、公務人員保險、勞工保
    險及其他非商業性保險之特約醫院、診所字樣。四、診療科別、病名及診療時間
    。五、開業、歇業、停業、復業、遷移及其年、月、日。六、其他經中央衛生主
    管機關公告容許登載或播放事項。利用廣播、電視之醫療廣告，在前項內容範圍
    內，得以口語化方式為之；惟應先經所在地直轄市或縣（市）衛生主管機關核准
    。」第七十七條第一項規定：「違反．．．第六十條、第六十一條之規定或擅自
    變更核准之廣告內容者，處五千元以上五萬元以下罰鍰。．．．」第八十五條規
    定：「本法所定之罰鍰，於非財團法人之私立醫療機構，處罰其負責醫師。」
二、經查，原告卓玉麗係卓玉麗皮膚科診所負責醫師，於九十二年五月二十六日（處
    分書誤載為六月）在所屬http://www.babyskin.com.tw/網站刊登「．．．脈衝
    光  多功能合一的深層治療  冷觸雷射  終結凹洞與皺紋  除斑雷射  去除臉上
    的斑斑點點  肉毒桿菌素注射  凍結表情紋．．．卓玉麗皮膚專科診所提供給您
    的不只是治療皮膚上的疾病．．．地址：112臺北市○○區○○街一段52號（淡
    水捷運線明德站口）電話：00-0000-0000傳真：00-0000-0000．．．」等詞句，
    案經臺北市北投區衛生所查獲，移經被告審認原告違反醫療法第六十條第一項規
    定，爰依同法第七十七條第一項規定，以九十二年七月十五日北市衛三字第○九
    二三三五八四八○○號行政處分書，處以原告五千元（折合新臺幣一萬五千元）
    罰鍰等情，有上開處分書及九十二年六月六日北市北衛三字第○九二六○二九五
    ○○○號函等件為證，堪認為實。
三、原告不服，循序提起本件行政訴訟，主張：原告自始至終絕無以網路作為醫療廣
    告，更無廣告詞句、治療金額或產品售價，醫學中心網站不僅醫學美容的衛教項
    目及內容比訴願人網站之項目及內容更多、更充實，且有刊登售價金額及促銷金
    額等語。
四、本院判斷如下：
(一)、按醫療法第八條固對所謂醫療廣告有所規定：「本法所稱醫療廣告，係指利用傳
    播媒體，宣傳醫療業務，以達招徠患者醫療為目的之行為。」惟查，網路具有文
    字圖片敘述表達之方便性，其提供之資訊常涉及修正前第六十條第一項規定以外
    之事項，若以該醫療機構提供網際網路全部頁面之所有文字圖片即認定係廣告行
    為，殊屬過苛。所以九十三年四月二十八日修正之醫療法第八十五條第三項就網
    際網路提供資訊行為排除同條第一項（即修正前第六十條第一項之規定）限制之
    規定，並授權中央主管機關訂定管理辦法，自有其理由。是以在醫療法修正前之
    醫療機構網際網路提供資訊，認定是否廣告，自不應單就修正前第六十條第一項
    法條文字作機械性適用，而應參酌其他因素，始能符合網際網路之特性及社會一
    般人之法感，其中網際網路提供之內容有無涉及交易重要資訊如價格之顯示或折
    扣、贈送優惠等商業手段，不失為考量之重要因素。此有其他醫學中心或其他醫
    療機構網站所刊載之資訊，經原告另行查處認定可罰之案例，均係涉及價格及折
    扣優惠或贈送等事項，此有被所提出行政處分書四件可查，顯見被告在查處時，
    應係以此為基準，自係無訛。經查，本件系爭原告網頁內容固刊有醫療器材名稱
    及原告診所空間相片共三幀等等，但並無任何涉及交易重要資訊如價格之顯示或
    折扣、贈送優惠等商業手段之圖文，依上開說明，原告於網際網路提供資訊之行
    為，應非廣告，原告主張其自始至終絕無以網路作為醫療廣告，更無廣告詞句、
    治療金額或產品售價云云，自屬可採。原行政處分依違反修正前醫療法第六十條
    第一項規定予以處罰，自屬未合。至於診所名稱、地址、電話、網址等資料，應
    屬修正前醫療法第六十條第一項法條容許之範圍，訴願決定及原處分認上開事項
    違規，亦屬不合，附此敘明。
(二)、八十九年六月一日衛署醫字第八九○二六二六九號函釋固謂：「主旨：所詢醫療
    院所之廣告或市招刊登醫療器材，是否能依本署七十八年四月十三日衛署醫字第
    七八九○五四號函規定予以處罰乙案．．．說明．．．二、按醫療廣告得刊登之
    內容，醫療法第六十條規定甚明，包括醫療機構之名稱、開業執照字號、地址．
    ．．。三、醫療院所之廣告或市招刊登醫療器材，業已逾越醫療法第六十條規定
    範疇，自應依法論處。」固然醫療業務有別於一般商品，為使民眾之醫療品質獲
    得保障，適當規範醫療廣告實有其必要性。但醫療院所於網際網路介紹刊登醫療
    器材及提供該醫療機構之照片或完善醫療服務之表達，就網際網路之圖文方便性
    而言，應僅係網際網路提供資訊行為非屬廣告，自無逾越醫療法第六十條第一項
    規定範疇，亦即衛生署該第八九○二六二六九號函釋應僅限定醫療院所之廣告或
    市招刊登，或類似市招之傳統廣告方式，才有適用，對於網際網路提供之資訊，
    應非該函釋規定之範疇。經查本件系爭原告網頁內容固刊有醫療器材名稱、惟依
    上開對網際網路之說明，自無適用該函釋之餘地，訴願決定援引該函釋作為處罰
    之理由，自有未洽。
五、綜上所述，被告以原告違反醫療法第六十條第一項規定，依同法第七十七條第一
    項規定，處以原告五千元（折合新臺幣一萬五千元）罰鍰。應有違誤，訴願決定
    未予糾正，亦嫌疏略。原告執以指摘，為有理由，應由本院將訴願決定及原處分
    均予撤銷。
據上論結，本件原告之訴為有理由，爰依行政訴訟法第九十八條第三項前段，判決如
主文。
中　　　華　　　民　　　國　　九十三　　年　　　七　　　月　　 二十 　　日
                                臺 北 高 等 行 政 法 院  第 五 庭
                                                     法  官　劉介中
右為正本係照原本作成。
本件以訴訟事件所涉及之法律見解具有原則性者為限，始得於本判決送達後二十日內
向本院提出上訴狀並表明上訴理由，如已於本判決宣示後送達前提起上訴者，應於判
決送達後二十日內補具上訴理由（均按他造人數附繕本），且經最高行政法院許可後
方得上訴。
中　　　華　　　民　　　國　　九十三　　年　　　七　　　月　　 二十 　　日
                                                     書記官  黃明和
